臺北高等行政法院判決
                                      100年度簡字第329號
原      告　憲兵學校
代　表　人　洪源在（校長）住同上
訴訟代理人　王啟新
          　張清國
          　黃素貞
被      告　孫俊傑
          　洪毓璋
          　張晏嘉
上列當事人間償還公費事件，原告提起行政訴訟，本院判決如下
：
    主  文
被告孫俊傑應給付原告新台幣15,552元，及自100 年6 月16日起
至清償日止，按週年5%計算之利息。
被告洪毓璋應給付原告新台幣130,000 元，及自100 年6 月16日
起至清償日止，按週年5%計算之利息。
被告張晏嘉應給付原告新台幣8,549 元，及自100 年7 月2 日起
至清償日止，按週年5%計算之利息。
訴訟費用由被告孫俊傑、張晏嘉負擔各負擔四分之一，餘由被告
洪毓璋負擔。
　　事實及理由
一、程序事項：
    本件因屬關於公法上財產關係之訴訟而涉訟，經調查發現其
    涉訟標的之金額為新臺幣（下同）154,101 元，係在40萬元
    以下，依行政訴訟法第229 條第1 項第3 款規定，應適用簡
    易程序，爰將本件改分簡字案辦理，本院並依同法第233 條
    第1 項規定，爰不經言詞辯論，逕行裁判。
二、事實概要：
    緣被告孫俊傑、洪毓璋、張晏嘉等3 人，原均係原告學校學
    生，分別於民國82年12月至84年1 月間因自願退學或犯竊盜
    罪判刑確定而遭開除學籍，依行為時「國軍各軍事學校退學
    開除學生賠償費用辦法」（93年7 月27日修正名稱為「軍事
    學校預備學校軍費生公費待遇津貼發給及賠償辦法」，以下
    統稱賠償辦法）規定應賠償在校期間費用。原告因屢經催討
    ，被告仍未償還費用，遂提起本件給付訴訟。
三、原告訴稱：
  (1)被告孫俊傑於民國82年8 月12日入學，並於民國82年12月14
    日自願退學。依賠償辦法應賠款57,816元，計算方式如下：
    自入學當日起至退學當日止，薪餉37,690元，主食費2,664
    元，副食費5,800 元，副食加給1,400 元，服裝費7,700 元
    ，教育訓練費2,562 元，合計57,816元。被告已賠42,264元
    ，尚欠15,552元。
  (2)被告洪毓璋於民國81年5 月10日入學，並於民國83年2 月18
    日開除學籍。依賠償辦法應賠款259,586 元，計算方式如下
    ：自入學起至退學止，薪餉193,980 元，主食費12,490元，
    副食費27,127元，副食加給6,546 元，服裝費6,623 元，教
    育訓練費12,820元，合計259,586 元。被告已賠129,586 元
    ，尚欠130,000 元。關於家長所稱，經查並無任何起訴事件
    ，且經通知家屬領取被告留校物品，亦遭置之不理，而原告
    均循依法行政原則處理，被告家長所稱自無可據。
  (3)被告張晏嘉於民國83年12月13日入學，並於民國84年1 月16
    日自願退學。依賠償辦法應賠款8,549 元，計算方式如下：
    自入學起至退學止，主食費665 元，副食費1,450 元，副食
    加給350 元，服裝費5,434 元，教育訓練費650 元，合計8,
    549 元。
  (4)綜上，並提出相關退學之簽呈、各別應賠償費用統計表，及
    賠償辦法等為證，因而聲明：「被告孫俊傑應給付原告新台
    幣15,552元，及自起訴狀繕本送達翌日起至清償日止，按週
    年百分之五計算之利息。被告洪毓璋應給付原告新台幣130,
    000 元，及自起訴狀繕本送達翌日起至清償日止，按週年百
    分之五計算之利息。被告張晏嘉應給付原告新台幣8,549 元
    ，及自起訴狀繕本送達翌日起至清償日止，按週年百分之五
    計算之利息。訴訟費用由被告（起訴狀誤繕為原告）負擔」
    。
四、被告抗辯：
  (1)被告孫俊傑及被告張晏嘉均未提出任何書狀為陳述。
  (2)被告洪毓璋之家長洪振遠具狀陳稱，被告洪毓璋之賠償於退
    學日結算付清，所欠款項是由家長洪振源立據代付，原因是
    被告洪毓璋在學時期，因案收押，學校並未通知家長，過了
    二星期後才告家長，家長到學校後，發現被告洪毓璋所有行
    李及財務已經不見，當時校方、教育科長、輔導長、班長，
    答應清查被告洪毓璋之私人財務歸還，但是校方並未歸還所
    有財務。在這幾年中也在台灣板橋地方法院、金門地方法院
    起訴過，學校也有檔案可查，所以本欠款等校方歸還洪毓璋
    所有私人財務後再以請求賠付還清。因而聲明：「原告之訴
    駁回，訴訟費用由原告負擔」。
五、得心證之理由：
  (1)按賠償辦法（參本院卷p.12）第1 條已明文，經退學或開除
    學籍者除符合免賠在校費用之規定（如原屬自願役之軍籍學
    生、退學後經轉其他軍校、因公受傷而退學、因案判處徒刑
    未宣告緩刑而退學者，非故意退學之家長如家庭為貧戶或鄰
    里長出具清寒證明者，參本院卷p.13）外，均應賠償在校期
    間費用。而被告孫俊傑、洪毓璋、張晏嘉等三人經退學亦有
    相關簽呈於卷可參（孫俊傑部分參本院卷p.08、洪毓璋部分
    參本院卷p.14、張晏嘉部分參本院卷p.17），且被告洪毓璋
    是82年7 月22日涉嫌竊盜，經台灣板橋地方法院檢察署不起
    訴處分後移送軍法機關，經軍法判處有期徒刑一年緩刑二年
    確定（參本院卷p.14背面），而賠償辦法第5 條第4 款之免
    賠規定是「判處有期徒刑以上之刑（不含經宣告緩刑之故意
    犯）」為限，被告洪毓璋經宣告緩刑自無免賠費用規定之適
    用，足認被告三人均負有賠償校期間費用之責任。而關於各
    別應賠償之費用部份，經查：
    被告孫俊傑82年8 月12日入學、82年12月14日退學。依賠
      償辦法應賠款57,816元，計算方式如下：自入學當日起至
      退學當日止，薪餉37,690元，主食費2,664 元，副食費5,
      800 元，副食加給1,400 元，服裝費7,700 元，教育訓練
      費2,562 元，合計57,816元（項次、數據之計算表參本院
      卷p.11背面）。因被告孫俊傑已賠42,264元，原告主張尚
      欠15,552元之事實，應堪認定。
    被告洪毓璋81年5 月10日入學、83年2 月18日開除學籍。
      依賠償辦法應賠款259,586 元，計算方式如下：自入學起
      至退學止，薪餉193,980 元，主食費12,490元，副食費27
      ,127元，副食加給6,546 元，服裝費6,623 元，教育訓練
      費12,820元，合計259,586 元（項次、數據之計算表參本
      院卷p.16背面）。被告洪毓璋已賠129,586 元，原告主張
      尚欠130,000 元之事實，應堪認定。
    被告張晏嘉83年12月13日入學、84年1 月16日退學。依賠
      償辦法應賠款8,549 元，計算方式如下：自入學起至退學
      止，主食費665 元，副食費1,450 元，副食加給350 元，
      服裝費5,434 元，教育訓練費650 元，合計8,549 元（項
      次、數據之計算表參本院卷p.19背面）。被告張晏嘉均未
      清償，原告主張尚欠8,549 元之事實，應堪認定。
  (2)參照行政程序法第127 條「（第1 項）授予利益之行政處分
    ，其內容係提供一次或連續之金錢或可分物之給付者，經撤
    銷、廢止或條件成就而有溯及既往失效之情形時，受益人應
    返還因該處分所受領之給付。其行政處分經確認無效者，亦
    同。（第2 項）前項返還範圍準用民法有關不當得利之規定
    。」，而就讀軍校期間享有薪餉、主副食品費用、服裝費、
    教育訓練費等，都是接受有教育而無需負擔教育費用之公費
    性質，相類似於受有利益之行政處分，而當享有公費之前提
    為軍校生之身份，當該身分喪失之際（即呈現軍校教育之目
    的無法達成），就類似於受有利益之行政處分溯及既往失效
    之情形，因此依據賠償辦法請求賠償就讀軍校期間享有薪餉
    、主副食品費用、服裝費、教育訓練費等，即寓有公法上不
    當得利之意旨，自當類推適用行政程序法第127 條第2 項之
    規定。而民法第182 條第2 項「受領人於受領時，知無法律
    上之原因或其後知之者，應將受領時所得之利益，或知無法
    律上之原因時所現存之利益，附加利息，一併償還；如有損
    害，並應賠償。」足見原告請求自訴狀繕本送達翌日起至清
    償日止，按週年百分之五計算之法定遲延利息，於法有據。
    而被告孫俊傑、洪毓璋等二人收受訴狀繕本之日期均為100
    年6 月15日分別有送達證書於卷可參（本院卷p.28、29），
    而被告張晏嘉於100 年6 月20日為寄存送達（參本院卷p.30
    ），依據行政程序法第73條第3 項自寄存之日起經10日發生
    效力，故發生送達效力之日期為100 年7 月1 日，因此均由
    送達翌日起計算遲延利息，因此原告此部份之請求亦屬於法
    有據。
  (3)承上，原告之請求應有理由，而對被告孫俊傑、洪毓璋、張
    晏嘉等三人判決如主文所示。關於訴訟費用之分擔部份，本
    院斟酌各被告間情狀而諭知如主文所示。
  (4)至於，被告洪毓璋家長所稱部分，程序上因被告洪毓璋已成
    年而有完全之訴訟能力，在訴訟上其他人自不得任意為之提
    出攻擊防禦方法；但本院仍將繕本通知原告矚其陳述意見，
    以供被告洪毓璋參酌。衡諸本件請求權之基礎為公法上基於
    賠償辦法所為之賠償請求，與被告洪毓璋個人是否有物品遺
    留未及取回，這是兩個完全獨立的事件，其間並不成立對價
    關係，被告洪毓璋自無法主張同時履行抗辯，而無由據以主
    張先行返還物品再行賠償，附此敘明。
六、據上論結，本件原告之訴為有理由，爰依行政訴訟法第233
    條第1 項、第98條第1 項前段、第104 條，民事訴訟法第85
    條第1 項但書，判決如主文。
中　　華　　民　　國　　100　 年　　11　　月　　30　　日
  　　　　　　　　　臺北高等行政法院第七庭
                                    法  官　陳心弘
上為正本係照原本作成。
本件以訴訟事件所涉及之法律見解具有原則性者為限，始得於本
判決送達後20日內向本院提出上訴狀並表明上訴理由，如已於本
判決宣示後送達前提起上訴者，應於判決送達後20日內補具上訴
理由（均按他造人數附繕本），且經最高行政法院許可後方得上
訴。
中　　華　　民　　國　　100　 年　　11　　月　　30　　日
 　　　　　　　　　　 　　          書記官  鄭聚恩